臺灣雲林地方法院民事判決
109年度訴字第747號
原      告  摩根聯邦資產管理股份有限公司


法定代理人  李文明
訴訟代理人  徐中一
            吳棋笙
被      告  劉彩良


上列當事人間請求塗銷抵押權設定登記事件，本院於民國110年4
月6日言詞辯論終結，判決如下：
    主      文
被告應將座落雲林縣○○鎮○○段○○○○○地號土地上之本金最高限額
新台幣400萬元抵押權登記（收件字號：南地登普字第００四七四
一號，登記日期：民國八十七年八月十二日）予以塗銷。
訴訟費用由被告負擔新台幣陸仟捌佰柒拾陸元，餘由原告負擔。
    事實及理由
壹、程序部分：
一、第按訴狀送達後，原告不得將原訴變更或追加他訴；但擴張
    或減縮應受判決事項聲明者，不在此限（民事訴訟法第255 
    條第1項第3款）。查，原告起訴時原主張代位訴外人陳宏誠
    依民法第767條第1項中段規定請求被告將其在陳宏誠所有座
    落雲林縣斗南鎮義德段761－6（權利範圍全部）、761－7（權
    利範圍全部）、761－10（權利範圍7分之1）、761－11（權利
    範圍7分之1）地號等4宗土地上所共同設定之本金最高限額
    新台幣（下同）400萬元抵押權（下稱系爭抵押權）登記予
    以塗銷；嗣原告於言詞辯論期日當庭將其上開聲明變更為：
    「請求被告應將其在座落同段761－6地號土地上所設定登記
    之系爭抵押權予以塗銷」，核原告前開所為訴之變更乃係減
    縮其訴之聲明，揆諸前揭法律規定，並無不合，應予准許，
    合先敘明。
二、其次，被告未於言詞辯論期日到場，核無民事訴訟法第386
    條各款所列情形，爰依原告聲請，由其一造辯論而為判決。
貳、實體部分：
一、原告方面：
  ㈠聲明：求為判決如主文所示。
  ㈡陳述：
　　⒈訴外人陳宏誠現仍積欠伊本利債務共616,654元未償，而伊
      先前曾對陳宏誠所有座落雲林縣斗南鎮義德段761－6（權
      利範圍全部）土地，向鈞院民事執行處聲請強制執行（案
      號：103年度司執字第28145號）求償，因上開土地前已為
      被告設定有系爭抵押權以擔保訴外人陳鏗森對被告所負債
      務，並於民國87年8月12日登記在案，故而為鈞院民事執
      行處以拍賣無實益為由結案。
　　⒉因系爭抵押權之存續期間為87年8月1日至88年8月1日，其
      所擔保債務之清償期為88年8月2日，職是系爭抵押權所擔
      保之債權至103年8月2日顯已罹於15年時效而告消滅，且
      被告在系爭抵押權所擔保之債權因消滅時效完成後，五年
      間又未實行該抵押權，則系爭抵押權亦應歸於消滅，為此
      爰依民法第242條、第767條第1項中段規定，代位陳宏誠
      請求被告塗銷上開土地上所為之系爭抵押權登記。
二、被告方面：
　　未於言詞辯論期日到場，亦未提出準備書狀作何聲明或陳述
    。
三、得心證之理由：
  ㈠第按最高限額抵押權所擔保之原債權於所約定應確定之期日
    屆至時確定（民法第881條之4第1項、第881條之12第1項第1
    款）。其次，最高限額抵押權所擔保之債權，其請求權已因
    時效而消滅，如抵押權人於消滅時效完成後，五年間不實行
    其抵押權者，該債權不再屬於最高限額抵押權擔保之範圍（
    同法第881條之15）。又上揭各規定，於民法物權編修正施
    行前設定之最高限額抵押權，亦適用之（民法物權編施行法
    第17條）。再者，請求權，因15年間不行使而消滅；但法律
    所定期間較短者，依其規定（民法第125 條）。故時效期間
    僅有較15年為短者，而無超過15年者，至同法第145條第1項
    ，係就請求權罹於時效消滅後，債權人仍得就其抵押物取償
    為規定，而同法第880條，係抵押權因除斥期間而消滅之規
    定，均非謂有抵押權擔保之請求權，其時效期間較15年為長
    。經查：
　　⒈訴外人陳宏誠所有座落雲林縣○○鎮○○段000○0地號土
　　  地（權利範圍全部）前為被告設定有存續期間87年8月1日
      至88年8月1日之系爭抵押權用以擔保訴外人陳鏗森對被告
      所負債務，並於87年8月12日登記在案等節，此有原告提
      出之上開地號土地登記第1類謄本1份在卷（見卷內第55－5
      7頁）可稽。
　　⒉其次，原告主張：系爭抵押權所擔保之債務其清償期限為8
      8年8月2日，以請求權最長時效15年計算，系爭抵押權所
      擔保之債權，其請求權迨至103年8月2日亦應已罹於時效
      而消滅，且被告在系爭抵押權所擔保之債權消滅時效完成
      後五年間俱未實行系爭抵押權等情，除有其提出之上揭地
      號土地登記第1類謄本可考外，另被告對原告所主張之上
      開事實亦已於相當時期受合法之通知，而於言詞辯論期日
      不到場，亦未提出準備書狀爭執，職是原告主張之上開各
      情自堪信為真實。
　　⒊基上，系爭抵押權縱有所擔保之債權存在，但因該債權其
      請求權已因時效而消滅，且被告在該債權之消滅時效完成
      後，五年間又未實行系爭抵押權，則該債權亦不再屬於系
      爭抵押權所擔保之範圍至明。
　㈡次按所有人對於妨害其所有權者得請求除去之（民法第767
　　條第1項中段）。此所謂妨害，係指以占有以外方法，客觀
    上不法侵害所有權或阻礙所有人之圓滿行使其所有權之行為
    或事實而言。所謂「不法」，僅須所有人對於行為人之妨害
    ，於法令上並無容忍之義務為已足，並非以行為人之妨害具
    有刑事責任或有民事上無效、得撤銷事由為必要。而依社會
    一般交易習慣，抵押權登記對於土地客觀交換價值恆有負面
    影響，影響土地所有權之完整，自屬對所有權之妨害。準此
    ，最高限額抵押契約所約定之存續期間既已屆滿，且無受該
    抵押權擔保之債權存在時，自應許抵押人請求抵押權人塗銷
    該抵押權設定登記，以免妨害所有人就該物所有權之圓滿狀
    態。再者，債務人怠於行使其權利時，債權人因保全債權，
    得以自己之名義，行使其權利（同法第242 條前段）；且此
    代位權之行使，以保全債權人債權之必要範圍為限度。經查
    ：
　　⒈訴外人陳宏誠現仍積欠原告本利債務共616,654元未償乙 
      節，已據原告提出本院103年度司促字第9067號確定支付
      命令影本在卷（見卷內第15－19頁）為證，且被告對原告
      所主張之上開事實亦已於相當時期受合法之通知，而於言
      詞辯論期日不到場，亦未提出準備書狀爭執，故而原告之
      上開主張自堪信為真實。
    ⒉其次，陳宏誠名下僅有座落雲林縣斗南鎮義德段761－6（權
      利範圍全部）、761－7（權利範圍全部）、761－10（權利
      範圍7分之1）、761－11（權利範圍7分之1）地號等4宗土
      地，且該4宗土地其上皆已為被告共同設定本金最高限額4
      00萬元抵押權等情，此亦有原告提出之上開4宗土
　　　地登記第1類謄本4份及陳宏誠之全國財產稅總歸戶財產查
      詢清單影本1份在卷（見卷內第55－69、103頁）可稽。
　　⒊承上，陳宏誠所有座落雲林縣○○鎮○○段000○0地號土地（權
      利範圍全部）前已為被告設定有系爭抵押權並經登記在案
      ，因系爭抵押權契約所約定之存續期間既已屆滿，且所擔
      保之債權其請求權又已罹於時效而消滅，另被告在該債權
      之消滅時效完成後，五年間又未實行系爭抵押權，則系爭
      抵押權先前縱有擔保之債權存在，但該債權現已不屬於系
      爭抵押權所擔保之範圍，故而前揭761－6地號土地上所設
      定登記之系爭抵押權如不予塗銷，原告對陳宏誠之上揭本
      利債權，參酌本院103年度司執字第28145號執行事件結果
      ，原告即有不能受完全滿足清償之虞。基此，原告主張其
      有代位其債務人陳宏誠行使上開權利，請求被告將系爭抵
      押權登記予以塗銷之必要乙節，亦屬可採。
　 ㈢綜上所述，原告之債務人陳宏誠所有座落雲林縣○○鎮○○段00
     0○0地號土地（權利範圍全部）上目前仍登記有被告之系爭
     抵押權，惟系爭抵押權所約定之存續期間既已屆滿，且已
     無擔保之債權存在，從而，原告代位其債務人陳宏誠依民
     法第767條第1項中段規定請求被告將上開土地上所設定登
     記之系爭抵押權予以塗銷，即無不合，應予准許。
四、結論：原告之訴為有理由，依民事訴訟法第385條第1項前段
　　、第81條第1款，判決如主文。
中　　華　　民　　國　　110 　年　　4 　　月　　20　　日
                  民事第一庭    法  官  蔣得忠
以上正本係照原本作成
如對本判決上訴，須於判決送達後廿日內向本院提出上訴狀。如
委任律師提起上訴者，應一併繳納上訴審裁判費。
中　　華　　民　　國　　110 　年　　4 　　月　　20　　日
                                書記官　鄭庭羽